臺灣高等法院臺中分院刑事判決　　　　　民國九十三年度上訴字第一七五號
　　上　訴　人
　　即　被　告　甲○○
　　選任辯護人　國慶
右上訴人因偽造文書案件，不服臺灣臺中地方法院中華民國九十二年十二月二十九日
第一審判決（民國九十二年度訴字第二三○一號，起訴案號：臺灣臺中地方法院檢察
署民國九十二年度偵字第一六六三號），提起上訴，本院判決如左：
    主      文
原判決撤銷。
甲○○共同行使偽造公文書，足以生損害於公眾及他人，處有期徒刑壹年肆月。偽造
之病患甲○○八十八年五月十四日三軍總醫院診斷證明書（稿）診斷軍醫「吳清平」
簽名壹枚、印文枚均沒收。
    事      實
一、甲○○於民國八十七年十一月九日入伍後，分發至臺中縣烏日鄉成功嶺陸軍第十
    軍團第一○四師工兵連服役，因不堪軍旅生活，意圖免除兵役，而從某不詳姓名
    成年第三人處得知可利用偽造之三軍總醫院診斷證明書（稿）達成辦理因病停役
    提前退伍之目的，甲○○遂與該第三者共同基於意圖免除兵役、使公務員登載不
    實、行使偽造公文書及行使使公務員登載不實公文書之犯意聯絡，由甲○○於服
    役中，具有現役軍人身分之八十八年五月十四日，至位於臺北市○○路○段四十
    號三軍總醫院，掛簡志峰醫師之胸腔內科門診，而於看診後，即由該不詳姓名成
    年第三者在該醫院內某處交付一紙以不詳方式取得之該醫院空白診斷證明書（稿
    ），已由該第三者填妥內容為「胸痛、陣發性氣喘」等虛偽不實症狀，並偽造診
    斷軍醫為吳清平醫師之簽名一枚、印文三枚於其上。甲○○取得後，即利用三軍
    總醫院內部單位作業之漏洞，持該經偽造之「診斷證明書（稿）」至櫃台交付予
    負責核發診斷證明書正本職務之該管公務員，致使不知情之該管公務員誤以上開
    偽造「診斷證明書（稿）」之公文書確係由吳清平醫師所製作，因而將甲○○罹
    患有「「胸痛、陣發性氣喘」之不實事項，登載於職務上所製作之編號：ＮＯ：
    ○二一九○二號、日期：八十八年五月十四日之三軍總醫院診斷證明書正本之公
    文書上，交付予甲○○。甲○○並於八十八年五月十四日當天持上開正式「診斷
    證明書」向前揭服役之部隊辦理因病停役手續，足以生損害於三軍總醫院對役男
    診斷證明書開立、核發之正確性，國防部、前開部隊、臺中市政府辦理役男徵兵
    、停役等服役事項之正確性及吳清平本人，甲○○並於八十八年七月五日獲准因
    病停役而提前退伍。
二、案經桃園憲兵隊移送臺灣臺中地方法院檢察署檢察官偵查起訴。
    理      由
一、訊據被告甲○○固直承於八十七年十一月九日入伍，於八十八年五月十四日前往
    三軍總醫院看診後取得一份診斷證明書（稿），同日至該院櫃檯換取正式診斷證
    明書，當日持回部隊辦理停役，並於八十八年七月五日獲准因病停役而提前退伍
    等情不諱。惟矢口否認有何行使偽造公文書、使公務員登載不實文書及行使該文
    書及詐偽妨害兵役等犯行，辯稱：伊原本就患有氣喘，並無偽造文書之動機；案
    發當日伊有前往三軍總醫院看診，但不知為其看診者是何醫師，該份診斷證明書
    （稿）也是護士小姐交給伊，伊就拿往櫃檯處換取正式診斷證明書，伊並不知道
    該診斷證明書（稿）是偽造的，也不確定是否即卷附之該份書（稿）云云。經查
    ：被告於八十八年五月十四前往三軍總醫院看診，係掛簡志峰醫師之門診，簡志
    峰醫師於看診後，在病歷資料記載「主訴：胸部緊迫一個月。現在病史：病患二
    個月前因肺炎於八○三醫院住院，近一個月來感胸部緊迫感。理學檢查：胸部－
    乾淨的呼吸音。臆測：右側肺炎併肋膜液恢復中。計劃：門診追」等情，此有
    病歷資料及三軍總醫院九十二年十一月二十六日集運字第○九二○○二三一○八
    號函附中文說明一紙可稽（原審卷四十七、六十一、六十二頁），然被告所持以
    向三軍總醫院櫃台換取正式診斷證明書之前揭「診斷證明書（稿）」症狀記載
    為「胸痛，陣發性氣喘」，與前開門診之病歷資料已有不符，且診斸軍醫載為吳
    清平，業經吳清平醫師確認稱：「病患甲○○並未至本人門診就診，此診斷證明
    非本人書寫，印章亦非本人所有」，此有三軍總醫院九十一年七月二十六日九十
    一善成字第九一一二九七○號函文影本在卷可查（偵查卷四八、四九頁），再觀
    之吳清平醫師之親筆簽名與該診斷證明書（稿）上簽名，縱使未經鑑定，亦可以
    肉眼判斷字跡明顯不同（見偵查卷四七、四九頁），而其上所蓋吳清平小官章，
    經與所蓋真正之吳清平職銜章折疊比對，並不相符，其中「一○○○六」字樣，
    在真正之職銜章上排列密集，偽造之小章則排列較寬，尤其１、６二字已接近章
    之邊緣（原審卷五七、五九頁），足見上開「診斷證明書（稿）上「吳清平」簽
    名一枚及印文三枚均非吳清平醫師本人所有，其非吳清平醫師開立無疑，被告雖
    辯稱：我掛完號，看診完畢後，在門診外面的椅子等候，是護士小姐叫我的名字
    ，交給我的云云，但又稱：「我不確定是何護士拿給我的」（本院卷二十八頁）
    ，則被告並不能指認究係那位護士交予該「診斷證明書（稿）」，而被告當天既
    掛簡志峰醫師之門診，護士小姐實無持吳清平醫師名義之該份書（稿）給予被告
    之理。又三軍總醫院九十二年十一月二十六日集運字第○九二○○二三一○八號
    函覆原審法院謂：「本院所留存病患甲○○之診斷證明書（稿）用紙，與本院用
    紙之材質及格式並無明顯差異．．．」（原審卷四十七頁），則被告所取得之該
    「診斷證明書（稿）」，應係使用該院所印製之空白診斷證明書（稿）用紙偽填
    內容而成，據該院指派到庭作證之護理人員袁紹慧於本院證稱：「空白診斷證明
    書（稿），由護理站領取保管，護理站有護理長、副護理長及護理人員．．．各
    病患有必要時，由就診醫師開立．．．」等語（本院卷四八、四九頁），是能取
    得該空白用紙者，除印製之廠商，該院總務人員及護理站人員外，各診間之醫師
    、護士於必要時亦皆可請領，因此有心之第三者欲取得該空白用紙，管道並非困
    難。又三軍總醫院開立診斷證明書之流程係先由就診醫師開立「診斷證明書（稿
    ）」，交由病患拿到服務台，在九十年之前，服務台人員只要確認病患出示軍人
    身份證，部隊公函正本及門診醫師之診斷證明書（稿）等資料，即予謄發正式之
    診斷證明書，而無庸再向看診醫師確認，正式之診斷證明書由工作人員蓋上關防
    並代蓋看診醫師小戳章後發給病患，此亦據證人袁紹慧在本院證陳明確（本院卷
    四九、五十頁）。由於診斷證明書（稿）係由病患自行拿到櫃台，而櫃台工作人
    員謄發正式之診斷證明書前又未再與出具該診斷證明書（稿）之看診醫師確認，
    因此給予不肖之偽造者可乘之機，三軍總醫院在九十一年四月間進行清查時，因
    而發現有病患孫松桓等六十四員之診斷證明書（稿）皆為偽造之情形，業已函送
    桃園憲兵隊查辦，而被告即是被移送查辦其中之一員。雖被告復辯稱其原本即有
    氣喘，曾至邱內科診所就診，並無偽造有氣喘病情之必要云云，原審經向該邱內
    科診所調閱相關病歷資料檢視，固載有「被告確實過敏體質，常因流鼻涕、咳嗽
    、氣喘而前來就診．．．」之紀錄（原審卷四九－五六頁），但該診所僅為一般
　　私人診所，與公家醫院之三軍總醫院不同，縱使被告先前確實曾經私人醫師診斷
    罹患氣喘之病因，亦無法達到其辦理停役之目的。況且，依上開診所病歷資料顯
    示，被告於八十八年四月至七月間曾經由其母親取藥，自八十八年八月三日後即
    未曾再因氣喘問題前往就診，即便有前往亦是因為請求開立診斷證明書緣故，直
    至九十一年十一月間爆發被告涉案後，被告始又於同年月二十一日前往看診。如
    被告罹患氣喘且未能治癒，何以八十八年八月以後停役後未曾再因上開病症前往
    求診，反於九十一年十一月爆發本案後，始又再次前往看診？益徵被告確實藉持
    偽造之文書以達其辦理停役之目的。被告前開辯解顯無可採。
二、被告自承與其所稱八十八年五月十四日看診後，在門診外面交付該診斷證明書（
    稿）之護士並不相識，是該護士實無可能平白無故甘冒偽造文書之罪責，而主動
    提供偽造之前揭書（稿）予被告，則被告能持有前揭非其筆跡偽造之診斷證明書
    （稿），顯係第三者利用不詳之方法取得三軍總醫院空白診斷證明書（稿）用紙
    偽填製作而成，被告或係基於親友關係，或以價購方式自該第三者而取得該偽造
    之前揭書（稿）無疑。又三軍總醫院為公務機關，吳清平為軍醫乃公務員，以三
    軍總醫院吳清平軍醫名義出具之診斷證明書（稿），屬公務員職務上製作之文書
    ，乃三軍總醫院櫃檯人員核換正式「診斷證明書」之根據，為刑法第十條第三項
    所稱之公文書，被告持偽造診斷證明書（稿）用以換取正式之診斷證明書作為辦
    理因病停役之申請，足以生損害於三軍總醫院對役男診斷證明書開立、核發之正
    確性，國防部、前開部隊、臺中市政府辦理役男徵兵、停役等服役事項之正確性
    及吳清平軍醫本人。至被告利用上開偽造證明書，達到免除兵役之目的，事後亦
    確實於八十八年七月五日順利辦理停役，免除其後之服兵役義務，此亦有臺中市
    後備司令部函、被告停役令存根影本一紙、被告兵籍表影本一份、兵籍卡影本一
    紙、臺中市團管部後備軍人（因病停役）複檢審檢表影本一紙在卷可稽（偵查卷
    五三－六一頁）。被告有詐偽妨害兵役、使公務員登載不實、行使偽造公文書及
    行使使公務員登載不實公文書之事證業臻明確，被告犯行至堪認定。至被告請求
    鑑定該診斷證明書（稿）是否三軍總醫院員工之筆跡，及邱內科診所醫師邱家勝
    之被告就醫紀錄與該診斷證明書所載病情有無「疫學上之因果關係」，請求送請
    臺灣大學醫學院鑑定等事項，因本件事證已明，核無必要，均併此敘明。
三、核被告所為，係犯刑法第二百十六條、第二百十一條行使偽造公文書罪與同法第
    二百十六條、第二百十四條行使使公務員登載不實公文書罪及修正前陸海空軍刑
    法第八十九條第一項詐偽妨害兵役罪，被告與該不詳姓名成年第三人互有犯意聯
    絡、行為分擔，為共同正犯。被告所犯行使使公務員登載不實公文書之犯行，業
    據公訴人記載於起訴書之犯罪事實欄內，該部分犯行自應視為業經起訴。又被告
    行為後，陸海空軍刑法於九十年九月二十八日，業經總統以（九○）華總一義字
    第九○○○一九五三一○號令修正公布，並自九十年十月二日起施行。經比較修
    正後陸海空軍刑法第三十七條第一項詐偽妨害兵役罪之法定刑（一年以上七年以
    下有期徒刑），與修正前陸海空軍刑法第八十九條第一項詐偽妨害兵役罪之法定
    刑（三年以下有期徒刑）後，應以修正前陸海空軍刑法第八十九條第一項規定較
    有利於被告，應依刑法第二條第一項但書規定，應適用較有利於被告之舊法處斷
    。被告所犯使公務員登載不實之低度行為，業為其所犯行使使公務員登載不實公
    文書之高度行為所吸收，不另論罪。再者，被告所犯上開三罪間，具有方法、結
    果之牽連關係，為牽連犯，應依刑法第五十五條規定，論以較重之行使偽造公文
    書一罪處斷。原審雖予論科，然未與交付該偽造證明書（稿）之第三人論以共同
    正犯，尚有未洽，是被告上訴否認犯罪，雖非可取，惟原判決既有可議，即應撤
    銷改判。爰審酌服兵役保家衛國乃為國民應盡之義務，被告在入伍服兵役之後，
    不思如何在服兵役時，盡其所能為國服務，反而持偽造三軍總醫院「診斷證明書
    （稿）」，作為辦理因病停役之根據，破壞兵役制度之公平性，於案發後飾詞否
    認犯行，卸責之情至為顯然，未能坦認錯誤，不知悔改，犯後態度不佳等一切情
    狀，量處如主文第二項所示之刑。又被告行使偽造上開由吳清平醫師名義出具之
    診斷證明書（稿），其上「吳清平」簽名一枚及印文三枚均係偽造，有三軍總醫
    院函文為證，均應依刑法第二百十九條規定宣告沒收。
四、據上論斷，應依刑事訴訟法第三百六十九條第一項前段、第三百六十四條、第二
    百九十九條第一項前段，修正前陸海空軍刑法第八十九條第一項、刑法第十一條
    前段、第二條第一項但書、第二百十六條、第二百十一條、第二百十四條、第五
    十五條、第二百十九條、罰金罰鍰提高標準條例第一條前段，判決如主文。
本案經檢察官乙○○到庭執行職務。
中      華      民      國      九十三     年     五      月    十二    日
                                臺灣高等法院臺中分院刑事第二庭
                                      審判長法  官  羅  禮  政
                                            法  官  蔡  聰  明
                                            法  官  陳  欣  安
右正本證明與原本無異。
如不服本判決應於收受送達後十日內向本院提出上訴書狀，其未敘述上訴之理由者並
得於提起上訴後十日內向本院補提理由書（均須按他造當事人之人數附繕本）。
                                            書記官  紀  美  鈺
中      華      民      國      九十三     年     五      月    十三    日
                                                                        Ｒ
